【裁判字號】    98,交聲,1702
【裁判日期】    980515
【裁判案由】    聲明異議
【裁判全文】
臺灣臺中地方法院交通事件裁定        98年度交聲字第1702號
原處分機關  交通部公路總局臺中區監理所
異  議  人
即受處分人  甲○○
                    國民
上列異議人因違反道路交通管理處罰條例案件，對於交通部公路
總局臺中區監理所民國九十八年四月三日所為之裁決處分（原處
分案號：中監違字第裁六○－ＨＤ0000000號），聲明異
議，本院裁定如下：
    主  文
原處分關於罰鍰新臺幣萬元部分撤銷。
前項撤銷部分，甲○○不罰。
    理  由
一、原處分機關交通部公路總局臺中區監理所（下稱原處分機關
    ）略以：異議人即受處分人甲○○於民國九十七年二月二日
    二十三時十三分許，騎乘車牌號碼Ｌ五Ｃ－八六三號重機車
    在臺中縣大肚鄉○○路○段二二一號前處，因「酒後駕駛肇
    事無人受傷，經測定呼氣值公升零點四四毫克（公共危險移
    送法辦）」違規，經臺中縣警察局烏日分局依違反道路交通
    管理處罰條例第三十五條第一項第一款舉發。原處分機關於
    緩起訴期滿後，於九十八年四月三日以中監違字第裁六○－
    ＨＤ0000000號裁處罰鍰新臺幣（下同）三萬元並吊
    扣駕駛執照十二個月及施以道安講習，受處分人不服罰鍰裁
    處部分，於同年四月三十日提出異議，已逾法定期限。且按
    刑事訴訟法所規定之緩起訴處分乃附條件之不起訴處分，本
    質上為不起訴處分之一種，此觀諸該法第二百五十六條規定
    自明；至檢察官為緩起訴處分時，依該法第二百五十三條之
    二第一項規定，徵得被告之同意，對被告所為之指示及課予
    之負擔，乃屬特殊之處遇措施，並非刑罰；緩起訴處分中檢
    察官命被告支付一定金額，且此項公益捐乃對被告條件交換
    之特殊處遇措施，其性質即非刑罰（制裁），而係被告為向
    檢察官表明深感悔悟，以換取緩起訴處分，避免日後遭法院
    判處罪刑之條件，故並無一事不二罰適用之問題，緩起訴期
    滿若未經撤銷，則其最終效果與不起訴同，行政機關自仍得
    依違反行政法上義務裁處之。從而，本案核與行政罰法第二
    十六條所稱一事不二罰之要件不合，受處分人自不得以其已
    履行檢察官緩起訴處分所命之金錢給付為由，援引行政罰法
    第二十六條之規定，就同一行為免受行政罰。本案緩起訴一
    年期間業已期滿，實質確定，受處分人確定免於受刑事訴追
    ，且本案已逾法定聲明異議期限，請依法駁回等語。
二、受處分人甲○○聲明異議意旨略以：依行政罰法第二十六條
    規定，一行為同時觸犯刑事法律及違反行政法上義務規定者
    ，依刑事法律處罰之。受處分人業因緩起訴處分已繳納三萬
    元緩起訴處分金，監理機關再裁罰三萬元實無一事二罰之必
    要，爰請撤銷罰鍰三萬元以維公平正義等語。
三、按汽車駕駛人，駕駛汽車經測試檢定有酒精濃度超過規定標
    準者，處新臺幣一萬五千元以上六萬元以下罰鍰，並當場移
    置保管其車輛及吊扣其駕駛執照一年；汽車駕駛人有飲酒後
    其吐氣所含酒精成份超過每公升零點二五毫克以上者，不得
    駕車，道路交通管理處罰條例第三十五條第一項第一款及道
    路交通安全規則第一百十四條第二款分別定有明文。
四、次按：
（一）處理違反道路交通管理事件，有關文書送達之程序，準用
      行政程序法送達之規定，違反道路交通管理事件統一裁罰
      標準及處理細則第五條定有明文。而行政程序法中對於文
      書送達，於應受送達人之住居所、事務所或營業所為之。
      但在行政機關辦公處所或他處會晤應受送達人時，得於會
      晤處所為之；於應送達處所不獲會晤應受送達人時，得將
      文書付與有辨別事理能力之同居人、受僱人或應送達處所
      之接收郵件人員；又送達不能依前二條規定為之者，得將
      文書寄存送達地之地方自治或警察機關，並作送達通知書
      兩份，一份黏貼於應受送達人住居所、事務所、營業所或
      其就業處所門首，另一份交由鄰居轉交或置於該送達處所
      信箱或其他適當位置，以為送達。前項情形，由郵政機關
      為送達者，得將文書寄存於送達地之郵政機關。寄存機關
      自收受寄存文書之日起，應保存三個月，行政程序法第七
      十二條第一項、第七十三條第一項、第七十四條亦分別定
      有明文。又受處分人不服道路交通管理處罰條例第八條主
      管機關所為之處罰，得於接到裁決書之翌日起二十日內，
      向管轄地方法院聲明異議；依道路交通管理處罰條例第八
      十七條規定向管轄法院聲明異議之期間，自裁決送達之翌
      日起算，並得依法扣除在途期間及聲請回復原狀，為道路
      交通管理處罰條例第八十七條第一項、道路交通案件處理
      辦法第十二條所明定。
（二）依行政程序法第七十四條所為之寄存送達，無論應受送達
      人實際上於何時受領文書，均以寄存之日，視為收受送達
      之日，而發生送達之效力（最高行政法院九十七年度裁字
      第三七○八號裁定參照）。是原處分機關向受處分人戶籍
      地寄存送達，應屬合法，且自送達之日發生效力。
（三）又據法院訴訟當事人在途期間標準第四條第一項第三款規
      定，當事人非居住於處罰機關所在之鄉、鎮、市，且非居
      住於受理聲明異議案件法院之管轄區域者，按其居住地地
      方法院管轄區域內之在途期間日數（日數不同者，按最長
      日數，但臺灣高雄地方法院除居住於東沙島、太平島者以
      三十日計外，餘以四日計，福建金門地方法院除居住於烏
      坵鄉者以三十日計外，餘以十九日計），再加受理聲明異
      議案件法院管轄區域之在途期間日數（日數不同者，按最
      長日數，但臺灣高雄地方法院以四日計，福建金門地方法
      院以十九日計），扣除在途期間。
（四）原處分機關址設臺中縣大肚鄉○○路○段二號，將裁決書
      交郵政機關郵寄受處分人之戶籍地即台東縣鹿野鄉○○村
      ○○路二三九巷一六號，因未獲會晤本人，亦無受領文書
      之同居人、受僱人，於九十八年四月八日寄存鹿野郵局，
      有臺中區監理所送達證書影本一件附卷可參，依上開標準
      ，應扣除在途期間七日。上揭裁決書於九十八年四月八日
      寄存送達生效，故異議期間應自送達之翌日（四月九日）
      起算二十日，並扣除在途期間七日，至遲應於九十八年五
      月五日前提出始為適法。受處分人於九十八年四月三十日
      向原處分機關遞狀聲明異議，有聲明異議狀上總收文章可
      憑，故受處分人於法定期限內聲明異議，原處分機關認已
      逾法定期限，容有誤會，合先敘明。
五、關於本件原處分機關裁處受處分人罰鍰三萬元部分，有無違
    反「一事不二罰」原則，本院審酌如下：
（一）按行政罰法第二十六條第一項規定：「一行為同時觸犯刑
      事法律及違反行政法上義務規定者，依刑事法律處罰之。
      但其行為應處以其他種類行政罰或得沒入之物而未經法院
      宣告沒收者，亦得裁處之。」，其立法理由乃：「一行為
      同時觸犯刑事法律及違反行政法上義務規定時，由於刑罰
      與行政罰同屬對不法行為之制裁，而刑罰之懲罰作用較強
      ，故依刑事法律處罰，即足資警惕時，實無一事二罰再處
      行政罰之必要。且刑事法律處罰，由法院依法定程序為之
      ，較符合正當法律程序，應予優先適用……。」既上述立
      法目的係因行為人已接受刑罰而足資警惕，已發生懲罰之
      作用，而無必要使行為人陷於雙重處罰之不利益，則為體
      現上開立法精義，有關刑事法律處罰之範圍，即應予實質
      認定，即凡刑事實體法或程序法中所規定客觀上剝奪行為
      人生命、自由、財產等權利，主觀上亦因制裁之嚴厲、痛
      苦，而足以造成心理強制，間接達成矯正教化目的之處遇
      手段者，均應屬之，不以刑法上所規定主刑及從刑之種類
      為限。
（二）依刑事訴訟法第二百五十三條之二之規定，檢察官為緩起
      訴處分者，得命被告於一定期間內履行向公庫或指定之公
      益團體、地方自治團體支付一定之金額；上述命被告為金
      錢給付之事項，應得被告之同意，並得為民事強制執行名
      義。檢察官課以被告上開負擔，形式上雖非刑法第三十三
      、三十四條所定刑之種類，但實質上制裁之結果，卻影響
      其財產權，有足以造成被告內心壓力，而促其自我矯正，
      避免日後再酒後駕車之效果，此與其因被起訴或聲請以簡
      易判決處刑致被判處得易科罰金之有期徒刑及拘役或罰金
      所欲達成之刑罰目的，實無二致，故解釋上，此項負擔應
      屬上（一）所載刑事法律處罰之範圍，而有行政罰法第二
      十六條第一項「一事不二罰」規定之適用。
（三）再參刑事訴訟法第二百五十三條之一之規定，可知有關緩
      起訴處分需具備之要件，與不起訴處分之要件不同；且不
      起訴處分係自處分確定時起即發生實體上之確定力，也與
      緩起訴處分在緩起訴期間內尚無實質確定力可言（參酌最
      高法院九十四年台非字第二一五號判例意旨），迥然有別
      。故將行政罰法第二十六條第二項規定之「不起訴處分」
      ，解為包括「緩起訴處分」在內，不僅形式上已逾文義解
      釋之範圍，實質上也難相提並論；尤其，行政罰法第二十
      六條第二項乃對人民不利益之規定，更應禁止擴張解釋其
      適用範圍。
六、查受處分人甲○○於前揭時、地騎乘車牌號碼Ｌ五Ｃ－八六
    三號重機車，因酒駕違規，為臺中縣警察局烏日分局犁份派
    出所以中縣警交字第ＨＤ0000000號舉發違反道路交
    通管理事件通知單舉發，並移送臺灣臺中地方法院檢察署偵
    辦，而該署檢察官以九十七年度偵字第四八三一號為緩起訴
    處分，期間為一年，於九十八年三月二十七日期滿未經撤銷
    ，而受處分人於收受緩起訴處分命令通知書後，於九十七年
    六月十四日已向中華民國得勝者教育協會臺中辦公室支付三
    萬元等事實，有舉發違反道路交通管理事件通知單、臺灣臺
    中地方法院檢察署檢察官執行緩起訴處分命令通知書、臺灣
    高等法院被告前案紀錄表、中華民國得勝者教育協會臺中辦
    公室收據影本各一份附本院卷可參。本件受處分人確有酒駕
    違規情事，且為受處分人所不爭執，復有其簽收之原舉發機
    關舉發通知單影本在卷可佐。但本件受處分人上開酒駕行為
    係在行政罰法生效施行後，自應適用上開行政罰法之規定。
    依上開說明，受處分人上述酒後駕駛行為違反行政法上義務
    而受罰鍰三萬元部分，依行政罰法第二十六條第一項前段規
    定，即應依刑事法律處罰之，不再爰依上揭道路交通管理處
    罰條例等規定裁罰之。至於原處分關於吊扣駕駛執照以及道
    安講習部分，則係預防將來再犯危險之管制罰，而有別於前
    揭針對已發生違規事實科處罰鍰之行政秩序罰，屬行政罰法
    第二十六條第一項但書所稱之「其他種類行政罰」。是原處
    分機關依道路交通管理處罰條例第三十五條第一項第一款規
    定，吊扣其駕駛執照十二個月、施以道安講習，自無不合。
七、綜上所述，原處分機關以受處分人甲○○酒醉騎車之行為，
    依道路交通管理處罰條例第三十五條第一項第一款規定，裁
    處受處分人罰鍰三萬元之處分為不當，受處分人之異議為有
    理由，自應由本院將原處分關於罰鍰三萬元部分撤銷，並為
    如主文第二項對受處分人為不罰之諭知，以資適法。至原處
    分機關另裁處受處分人吊扣駕駛執照十二個月及施以道安講
    習部分，於法均無違背，且依受處分人聲明異議意旨，亦僅
    就原處分機關所處罰鍰部分請求撤銷，此部分之處分自非屬
    本院應予審究之範圍，併此敘明。
據上論斷，應依道路交通管理處罰條例第八十七條，道路交通案
件處理辦法第二十條前段，裁定如主文。
中    華    民    國    98    年    5     月    15    日
                  交通法庭      法  官  周玉蘭
以上正本證明與原本無異。
如不服本裁定應於送達後五日內向本院提出抗告狀 (應附繕本)
並敘述抗告之理由。
                                書記官  黃泰能
中    華    民    國    98    年    5     月    15    日


司法院資訊處製作；財團法人民間司法改革基金會備份。
